【裁判字號】    85,易,812
【裁判日期】    891226
【裁判案由】    詐欺
【裁判全文】
臺灣雲林地方法院刑事判決
    公  訴  人  臺灣雲林地方法院檢察署
    被      告  己○○
    被      告  丙○○
    被      告  戊○○
    右三人共同
    選任辯護人  羅裕欽
    被      告  乙○○
    被      告  庚○○
右列被告因詐欺案件，經檢察官提起公訴（八十五年度偵字第二三二九號），本院判
決如左：
    主  文
乙○○公訴不受理。
己○○、丙○○、戊○○、庚○○均無罪。
    理  由
一、公訴意旨略以：丁○○原受雇於雲林縣莿桐鄉農會（以下簡稱莿桐農會），擔任
    莿桐農會信用部放款經辦員兼徵信業務，為從事業務之人，經由某蘇姓成年男子
    之介紹而認識欲貸款週轉之甲○○，丁○○明知甲○○不具莿桐農會會員身分，
    無法向莿桐農會貸款，惟得知甲○○答允如向莿桐農會貸款得手要以佣金酬謝，
    丁○○認為有利可圖，乃與甲○○及該蘇姓成年男子基於共同犯意之聯絡，意圖
    為甲○○不法之所有：（一）於民國（下同）八十一年九月間，由甲○○提供坐
    落屏東縣恆春鎮○○○段地號一四六號，面積零點一六零五公頃之土地為擔保物
    ，並自任連帶保證人，另由丁○○覓得被告丙○○、戊○○及陳益貴（之後改名
    為己○○）加入莿桐農會為會員，出名矇混充當借款人，同時向莿桐農會各借款
    新臺幣（下同）一千萬元，丁○○並故意核定較高之貸款金額，使莿桐農會陷於
    錯誤，誤認借款人為被告丙○○、戊○○及陳益貴，可貸款該金額，而同時貸予
    被告丙○○、戊○○及陳益貴上開款項共三千萬元，交與不具農會會員身分之甲○○使用，嗣甲○○取得三千萬元貸款後，由甲○○給付被告丙○○、戊○○及
    陳益貴各十萬元為酬勞。（二）復於八十二年三月間，由甲○○提供坐落高雄縣
    林園鄉王公廟苦苓腳段地號四六六之十三號，面積零點零六公頃，應有部分二十
    分之四之土地，與坐落該土地上之建物即高雄縣林園鄉○○街一三二巷十三號、
    十三號之一、十五號、十五號之一房屋，及坐落高雄市苓雅區五塊厝地號二三六
    三號土地，面積零點零二四公頃，應有部分一萬分之一三七三，與坐落該土地上
    之建物即高雄市苓雅區○○○路一七五之三號七樓之一、之二房屋為擔保物，並
    自任連帶保證人，由丁○○覓得莿桐農會會員即其父被告乙○○，另覓得其友人
    庚○○加入莿桐農會為會員，出名矇混充當借款人，同時向莿桐農會各申請借款
    九百八十萬元，丁○○並故意核定較高之貸款金額，使莿桐農會陷於錯誤，誤認
    借款人為乙○○、庚○○，可貸款該金額，而貸予被告乙○○九百六十萬元、被
    告庚○○九百五十七萬元。丁○○並於辦理徵信之際，明知莿桐農會信用部自訂
    之「擔保品之估價及擔保放款核估標準」就省縣轄市部分，最高僅得按百分之二
    百五十核估，竟與甲○○共謀違反該規定，就甲○○所提供之上開建物均以百分
    之四百予以高估後，將不實之估價結果登載於其業務上作成之「莿桐鄉農會會員
    抵押權設定資料估價表」，進而以之呈報莿桐農會，足以生損害於莿桐農會。又
    因上開第二次貸款案中尚欠缺一名連帶保證人，適甲○○甫因向林秀英購買坐落
    屏東縣車城段四七七之十號土地，曾自林秀英處取得相關證件資料辦理過戶手續
    ，甲○○於申辦第二次貸款案期間，乃擅自以該等資料囑託不知情之丁○○將林
    秀英列為第二次二筆貸款之連帶保證人，並利用丁○○代刻林秀英之印章，進而
    偽造林秀英之印文於該二筆貸款之授信約定書上，且於八十二年三月十二日丁○○前往甲○○位於高雄市○○○路一五三號之辦公室辦理對保時，甲○○為了避
    免丁○○發覺上情，甲○○竟與某不詳姓名之成年女子基於共同之犯意聯絡，由
    該女子冒充林秀英，並偽造林秀英之署押於該二筆貸款之授信約定書「立約定書
    人對保簽章」欄，進而持該等偽造之授信約定書向莿桐農會辦理貸款，足生損害
    於林秀英及莿桐農會之權益，並使莿桐農會誤認借款人為被告乙○○、庚○○，
    而分別貸款予乙○○、庚○○各九百六十萬元、九百五十七萬元，交與不具農會
    會員身分之甲○○使用，嗣甲○○取得一千九百一十七萬元貸款後，由甲○○給
    付被告乙○○、庚○○各十萬元為酬勞。嗣於八十三年十一月間，因甲○○未依
    約償還上述貸款，經莿桐農會聲請臺灣高雄地方法院對連帶保證人林秀英核發支
    付命令，始為林秀英查覺而向法務部調查局高雄市調查處檢舉循線查獲上情，並
    經台灣高等法院台南分院檢察署發函令台灣雲林地方法院檢察署偵辦，因認被告
    乙○○、己○○、丙○○、戊○○、庚○○均涉犯刑法第三百三十九條第一項之
    詐欺取財罪嫌。
二、按被告死亡者，應諭知不受理之判決，刑事訴訟法第三百零三條第五款定有明文
    。而刑事訴訟法第三百零三條第五款之不受理判決，得不經言詞辯論為之，刑事
    訴訟法第三百零七條亦有規定。被告乙○○因壺腹腺癌引起心肺衰竭，業於八十
    五年八月八日死亡，此有死亡證明書一紙附卷可稽，揆諸上開說明，本件被告乙○○部分爰不經言詞辯論，逕為諭知不受理之判決。
三、按犯罪事實應依證據認定之，無證據不得推定其犯罪事實，刑事訴訟法第一百五
    十四條定有明文。復按刑法第三百三十九條第一項詐欺罪之成立，以意圖為自己
    或他人不法所有，以詐術使人將本人或第三人之物交付為要件，所謂以詐術使人
    交付，必須被詐欺人因其詐術陷於錯誤，若其所用方法，不能認為詐術，亦不致
    使人陷於錯誤，即不構成該罪（最高法院四十六年台上字第二六號判例參照）
    。另共同被告所為不利於己之供述，固得採為其他共同被告犯罪之證據，惟此項
    不利之供述，依刑事訴訟法第二百七十條第二項（現行刑事訴訟法第一百五十六
    條第二項）之規定，仍應調查其他必要之證據，以察其是否與事實相符，自難專
    憑此項供述，為其他共同被告犯罪事實之認定（最高法院三十一年上字第二四二
    三號著有判例可稽）。又共同被告之所以應對其他共同被告所實施之行為負全部
    責任者，以就其行為有犯意之聯絡為限，若他犯所實施之行為，超越原計劃之範
    圍，則僅應就其所知之程度，令負責任，未可概以共同正犯論（最高法院八十九
    年台上字第二六號判決參照）。而事實之認定，應憑證據，如未能發現相當
    證據，或證據不足以證明，自不能以推測或擬制之方法，以為裁判基礎（最高法
    院四十年台上字第二八八號判例參照）。
四、訊據被告己○○、丙○○、戊○○、庚○○固坦承同意丁○○以其等名義向莿桐
    農會辦理右揭借款之事實不諱，惟均辯稱：伊等均不認識甲○○，亦不知丁○○
    與甲○○之間係如何謀議向莿桐農會借款之金額及過程，且伊等亦不知丁○○將
    會利用職務之便，故意使甲○○所提供之不動產核定較高之貸款金額，交予甲○○使用，而丁○○或甲○○並未交給伊等各十萬元酬金等語。公訴人認為被告己○○、丙○○、戊○○、庚○○涉犯右揭罪嫌，無非以另案起訴之共犯丁○○、
    甲○○於高雄市調查處所為之供述，暨台灣高等法院台南分院八十五年度上訴字
    第二八０號被告丁○○、甲○○被訴偽造文書等案件中所為之認定為其依據。惟
    查：
    (1)丁○○、甲○○之上開所為，雖經台灣高等法院台南分院以八十八年度上更二
      字第三五六號認定丁○○、甲○○所為係構成背信罪，而非詐欺取財罪，而判
      處丁○○共同連續為他人處理事務，意圖為自己不法之利益，而為違背其任務
      之行為，致生損害於本人之財產，處有期徒刑一年二月，另判處甲○○共同為
      他人處理事務，意圖為自己不法之利益，而為違背其任務之行為，致生損害於
      本人之財產，處有期徒刑八月，又行使偽造私文書，足生損害於他人，處有期
      徒刑八月，應執行處有期徒刑一年二月。然該案中亦認定，係丁○○、甲○○
      與蘇姓男子成立背信罪之共同正犯，而不認為被告己○○、丙○○、戊○○、
      庚○○係詐欺取財罪或背信罪之共同正犯；且該案判決中亦認定甲○○雖有給
      付丁○○酬金，以取得本不該得之貸款利益，但對於莿桐農會內部應如何運作
      、承辦人應製作何種文書，甲○○既不清楚亦不在意，難認甲○○與丁○○有
      共同行使業務上登載不實文書之犯意聯絡，甲○○既對於農會內部應如何運作
      、承辦人應製作何種文書不清楚亦不在意，則右開貸款之人頭被告己○○、丙○○、戊○○、庚○○對於農會內部應如何運作、承辦人應製作何種文書，又
      怎會清楚或在意。因此，尚不得以業經最高法院撤銷發回更審之台灣高等法院
      台南分院八十五年度上訴字第二八０號判決所認定之事實，作為認定本件被告
      己○○、丙○○、戊○○、庚○○與丁○○、甲○○係詐欺取財罪或背信罪共
      同正犯之依據。
    (2)辦理右開貸款時之擔任莿桐農會信用部主任、且係貸款審核小組成員之戴淑華
      ，於台灣高等法院台南分院八十六年度上更一字第一七二號於八十六年五月二
      十一日調查時證稱：甲○○並非莿桐農會會員，而係以莿桐農會會員為人頭充
      當借款人而申請貸款，莿桐農會並非不知情，而仍貸予款項等語，既然甲○○
      並非施用詐術使莿桐農會陷於錯誤貸予款項，而不成立詐欺取財罪，則被告己○○、丙○○、戊○○、庚○○亦應無成立詐欺取財罪之餘地。
    (3)被告己○○、丙○○、戊○○、庚○○並未與許慶壽有任何詐欺之犯意聯絡，
      而就本件貸款案件各收取甲○○給付之十萬元酬金：
      公訴意旨僅以另案起訴之共犯丁○○、甲○○於高雄市調查處所為不利於被
        告己○○、丙○○、戊○○、庚○○之供述為唯一證據，並未調查其他必要
        之證據，以察丁○○、甲○○所述是否與事實相符，而遽認被告己○○、丙○○、戊○○、庚○○曾就本件貸款案件，各收取甲○○給付之十萬元酬金
        ，殊嫌率斷。
      被告丙○○與丁○○係國小、國中同學，被告戊○○係被告丙○○之妹，亦
        與丁○○自幼熟識，而被告己○○係丁○○之親姊夫，被告庚○○則係丁○○之朋友。丁○○向被告己○○、丙○○、戊○○、庚○○拜託稱：伊剛任
        職莿桐農會信用部經辦員兼徵信業務，亟需找人至莿桐農會辦理貸款始有業
        績，適有他人介紹貸款案件欲向莿桐農會貸款，惟礙於規定，必須借用己○○、丙○○、戊○○、庚○○名義向農會提出貸款申請，始符合程序等語，
        故丁○○請被告丙○○、戊○○、己○○、庚○○加入莿桐農會為會員，權
        充為借款人，以便協助丁○○所尋找之客戶向莿桐農會辦理貸款手續，被告
        丙○○、戊○○鑑於與丁○○係多年同學、好友，被告己○○鑑於與丁○○
        係姻親關係，而被告庚○○則鑑於與丁○○係朋友，又經丁○○一再保證其
        任職於莿桐農會擔任放款主辦，被告丙○○、戊○○、己○○、庚○○出借
        名義貸款不至於有任何貸款風險，被告己○○、丙○○、戊○○、庚○○遂
        信賴丁○○所述，同意丁○○以被告己○○、丙○○、戊○○名義向莿桐農
        會提出貸款申請各一千萬元，另同意丁○○以被告庚○○名義向莿桐農會提
        出貸款申請九百八十萬元等情，業經被告己○○、丙○○、戊○○、庚○○
        供陳在卷，核與丁○○所述相符。從右開貸款案核准迄今，被告己○○、丙○○、戊○○、庚○○均未曾見過甲○○，甲○○更未曾給付被告丙○○、
        戊○○、己○○、庚○○各十萬元酬金，此亦經甲○○證述在案。公訴人未
        查明被告丙○○、戊○○、己○○、庚○○與丁○○間之關係，僅以「衡情
        若無任何代價，被告等人何以願意平白為人頭，進而替不相識之人擔負貸款
        風險」云云臆測之詞，遽認被告丙○○、戊○○、己○○、庚○○各有向甲○○收取十萬元，誠屬率斷。
      甲○○於高雄市調查處所為不利於被告庚○○之供述，乃僅供稱其第二次貸
        款一千九百一十七萬元時，曾給付丁○○之酬金為六十萬元，並未指陳被告
        庚○○有因該筆貸款自甲○○或丁○○處收取十萬元酬金。而丁○○於高雄
        市調查處所為不利於被告丙○○、戊○○、己○○、庚○○之供述，除陳稱
        第一次貸款三千萬元，係蘇姓男子分給被告丙○○、戊○○、己○○各十萬
        元外，亦未指稱被告丙○○、戊○○、己○○曾自丁○○或甲○○各收取十
        萬元酬金外，雖丁○○供稱：第二次貸款一千九百一十七萬元，丙○○事後
        有收取十萬元酬金云云，然丁○○既陳稱：第二次貸款一千九百一十七萬元
        ，庚○○、乙○○、丙○○、辛○○及丁○○各分得十萬元云云，則第二次
        貸款之酬金總數應為五十萬元，顯與甲○○所稱之六十萬元不合。且於八十
        二年三月間向莿桐農會所為之第二次貸款案件中，被告丙○○並非人頭借款
        人，衡情甲○○、丁○○應無給付被告丙○○十萬元酬金之必要，且丁○○
        亦未明白指述係在何時地以何種方式給付被告丙○○、戊○○、己○○、庚○○各十萬元酬金，如何能證明因被告丙○○、戊○○、己○○、庚○○出
        借名義給丁○○向莿桐農會貸款給甲○○使用，而各曾自甲○○處收到十萬
        元酬金。
      台灣高等法院台南分院八十八年度上更二字第三五六號判決中認定：甲○○
        第一次貸款三千萬元時，丁○○係收受酬金九十萬元，甲○○第二次貸款一
        千九百一十七萬元時，丁○○係收受酬金六十萬元，至於丁○○指稱其將酬
        金轉送莿桐農會總幹事辛○○及人頭借款人被告丙○○、戊○○、己○○、
        庚○○部分，因丁○○於高雄市調查處、臺灣雲林地方法院檢察署、臺灣雲
        林地方法院、台灣高等法院歷次審理中，就丁○○所收取之酬金數額及如何
        分配等細節，前後供述必一。而甲○○於本院訊問時證稱：自八十一年貸款
        案核准迄今，伊未曾見過丙○○、戊○○、己○○、庚○○，亦未親自交付
        任何金錢與丙○○、戊○○、己○○、庚○○等語，而丁○○亦證稱：當初
        伊係為了不將莿桐農會總幹事辛○○供出來，伊才會亂說丙○○、戊○○、
        己○○、庚○○有分配到酬金，事實上伊並未交付任何酬金與丙○○、戊○○、己○○、庚○○等語。本件既查無任何佐證能證明辛○○及人頭借款人
        被告丙○○、戊○○、己○○、庚○○曾收到酬金，尚不得僅憑丁○○一人
        前後不一之指述，認定辛○○及人頭借款人被告丙○○、戊○○、己○○、
        庚○○亦有分配到酬金。
    (4)從右開二次貸款案核准迄今，被告丙○○、戊○○、己○○、庚○○均未曾見
      過實際向莿桐農會借款之甲○○，且不認識甲○○，且被告丙○○、戊○○、
      己○○、庚○○僅係提供其等之名義充作借款人，並無證據能證明被告丙○○
      、戊○○、己○○、庚○○知悉丁○○與甲○○之間係如何謀議向莿桐農會借
      款之金額及過程，且無證據能證明被告丙○○、戊○○、己○○、庚○○於同
      意丁○○以其四人名義向莿桐農會借款時，已預見丁○○將會利用職務之便，
      故意使甲○○所提供之不動產核定較高之貸款金額，交予甲○○使用。揆諸上
      開最高法院八十九年台上字第二六號判決意旨，被告丙○○、戊○○、己○○、庚○○既與甲○○之間並無任何犯意聯絡之可能，亦無從預見丁○○將
      會利用職務之便，故意使甲○○所提供之不動產核定較高之貸款金額，交予甲○○使用，尚難認定被告丙○○、戊○○、己○○、庚○○與丁○○、甲○○
      有共同向莿桐農會詐欺之犯意聯絡。
    綜上所述，本件既查無任何具體事證足資證明被告丙○○、戊○○、己○○、庚○○有何使莿桐農會陷於錯誤、而貸與較高額度借款之情事，揆諸上開說明，自
    難認被告丙○○、戊○○、己○○、庚○○有何該當於刑法第三三九條第一項詐
    欺取財罪之犯罪構成要件行為。此外，復查無其他積極證據足資證明被告丙○○
    、戊○○、己○○、庚○○有何公訴意旨所指之右揭犯行，自不能以推測或擬制
    之方法，以為裁判之基礎，自應為被告丙○○、戊○○、己○○、庚○○無罪之
    諭知。
據上論斷，應依刑事訴訟法第三百零一條第一項、第三百零三條第五款、第三百零七
條之規定，判決如主文。
本件經檢察官王富哲到庭執行職務。
中      華      民      國    八十九    年      十二    月    二十六    日
                                    臺灣雲林地方法院刑事第二庭
                                                法  官  倪  彰  鴻
右正本證明與原本無異。
如不服本判決，應於判決送達後十日內向本院提出上訴狀( 應附繕本 )。
                                                書記官  李  松  坤
中      華      民      國    八十九    年    十二    月    二十六    日


司法院資訊處製作；財團法人民間司法改革基金會備份。
